【裁判字號】    92,上易,2447
【裁判日期】    921111
【裁判案由】    侵占
【裁判全文】
臺灣高等法院刑事判決                          九十二年度上易字第二四四七號
    上  訴  人    臺灣板橋地方法院檢察署檢察官
    被      告    甲○○
右上訴人因被告侵占案件，不服臺灣板橋地方法院九十二年度易字第一八五九號，中
華民國九十二年七月二十一日第一審判決（起訴案號：臺灣板橋地方法院檢察署九十
二年度偵字第四九０五號），提起上訴，本院判決如左：
    主  文
上訴駁回。
    理  由
一、公訴意旨以：甲○○於民國（下同）八十九年十一月之不詳時間，在臺北縣新莊
    市○○路與明志路口，向乙○○借用潘麗玲所有車牌號碼ＱＰＵ─０三五號之輕
    型機車後，竟意圖為自己不法之所有，於同年月十八日下午二時二十五分許，在
    臺北縣泰山鄉○○路○段八三四號「永豐小客車租賃公司」（下稱永豐公司），
    將上開機車侵占入己，質押於永豐公司，作為承租永豐公司車牌號碼ＦＦ─一六
    九二號自用小客車之擔保。迄九十年十二月間，潘麗玲接獲上開機車之交通違規
    通知單，始知上情。因認被告甲○○涉有刑法第三百三十五條第一項之侵占罪嫌
    云云。
二、按犯罪事實應依證據認定之，無證據不得認定犯罪事實；不能證明被告犯罪者，
    應諭知無罪之判決，刑事訴訟法第一百五十四條第二項及第三百零一條第一項，
    分別定有明文。次按認定不利於被告之事實，須依積極證據，苟積極證據不足為
    不利於被告事實之認定時，即應為有利於被告之認定，更不必有何有利之證據；
    又事實之認定，應憑證據，如未能發現相當證據，或證據不足以證明，自不能以
    推測或擬制之方法，以為裁判基礎；又刑事訴訟法上所謂認定犯罪事實之積極證
    據，係指適合於被告犯罪事實之認定之積極證據而言，雖不以直接證據為限，間
    接證據亦包括在內；然而無論直接或間接證據，其為訴訟上之證明，須於通常一
    般之人均不致有所懷疑，而得確信其為真實之程度者，始得據為有罪之認定，倘
    其證明尚未達到此一程度，而有合理之懷疑存在時，致使無從形成有罪之確信，
    根據「罪證有疑，利於被告」之證據法則，即不得遽為不利被告之認定（最高法
    院三十年上字第八一六號、二十九年上字第三一０五號、四十年台上字第八六號
    及七十六年台上字第四九八六號判例意旨參照）。至刑法上之侵占罪，須持有人
    變易其原來之持有意思而為不法所有之意思，始能成立，如僅將持有物延不交還
    或有其他原因致一時未能交還，既缺乏主觀要件，即難遽以該罪相繩，亦經最高
    法院著有六十八年台上字第三一四六號判例可資參照。本件公訴人認被告涉有侵
    占犯行，無非係以證人乙○○之證詞及被告不出面支付損害承租汽車之修理費用
    ，避不見面，為其論據。惟經訊據被告甲○○，則堅詞否認有何意圖為自己不法
    所有之侵占犯行，辯稱：其向潘德信借用機車之始，即言明係持供租借小客車之
    質押，嗣因無力支付小客車之修理費用，致無法將機車取回返還乙○○等語。
三、經查：
（一）證人甲○○於警詢時及原審審理時係分別證稱：「於八十九年十一月份在新莊
      市○○路與明志路口之便利商店，因甲○○要向租賃車行租賃車輛需要機車抵
      押作為擔保品，所以向我借用該部輕機車」、「被告有跟我說借機車是要去租
      車，但是只借一天，隔一天我打電話給他叫他還車的時候，他告訴我他租的車
      子撞到車子說要賠償一萬二千元，沒有賠錢，機車無法牽回來」（偵查卷第十
      六頁反面、原審九十二年六月二十六日審判筆錄）等語。公訴意旨認依證人乙
      ○○之證述，被告未經出借人即證人乙○○之同意，即將上開向證人借得之輕
      機車出質，已逾使用借貸契約之範圍云云，顯屬誤會。
（二）被告於向證人乙○○借用機車後，持以質押租借小客車，則機車已非由被告持
      有中，被告雖負有民事上之返還義務，惟並不具有刑法上之持有關係，自無從
      易持有為所有，而與刑法第三百三十五條第一項侵占罪之構成要件有間，被告
      未依約於借用之翌日將機車取回返還乙○○，僅屬民事上債務不履行之範疇，
      難以刑法之侵占罪責相繩。
（三）證人即永豐公司負責人洪啟宗於警詢時已證稱被告係以前開機車供作擔保向其
      租用小客車，租期二日（八十九年十一月十八日至二十日），屆期被告依約交
      還小客車，僅因無法同時支付小客車毀損之修理費用新臺幣一萬二千元，遂未
      能牽回先前供作擔保之機車（偵查卷第二一頁反面至第二二頁）等語，核與證
      人乙○○於原審審理時之證述相符，益徵被告所辯並無侵占機車之不法所有意
      圖一節非虛。
四、此外，本院復查無其他積極證據足資證明被告有何公訴意旨所指之侵占犯行，自
    屬不能證明被告犯罪。原審爰為被告無罪之諭知，揆諸前揭規定及判例意旨，並
    無不合，應予維持。檢察官上訴意旨以：被告僅概括告知乙○○借用機車之用途
    ，並未告知將機車質押在何車行，且被告明知車行得將機車變賣或為其他處分，
    竟未清償修理費用，反棄機車於不顧，顯有易持有為所有之不法意圖云云，為無
    理由，應予駁回。
據上論斷，應依刑事訴訟法第三百六十八條，判決如主文。
本案經檢察官李良忠到庭執行職務
中    華    民    國      九十二      年     十一     月      十一      日
                              臺灣高等法院刑事第六庭
                                  審判長法  官  陳  春  秋
                                        法  官  洪  英  花
                                        法  官  王  麗  莉
右正本證明與原本無異。
不得上訴。
                                        書記官  蘇  秋  
中    華    民    國      九十二      年     十一     月      十一      日


司法院資訊處製作；財團法人民間司法改革基金會備份。
